最高法院刑事判決　　　　　　九十四年度台上字第五二二七號
　　上　訴　人　台灣高等法院檢察署檢察官
　　被　　　告　乙○○
　　選任辯護人　陳煥生律師
　　被　　　告　丙○○
　　　　　　　　丁○○
　　　　　　　　甲○○
上列上訴人因被告等業務過失致人於死案件，不服台灣高等法院
中華民國九十四年七月五日第二審更審判決（九十二年度少連上
更(一)字第四五號，起訴案號：台灣台北地方法院檢察署八十六年
度偵字第一八二０三號，八十七年度偵字第一三九八五號），提
起上訴，本院判決如下：
    主  文
上訴駁回。
    理  由
按刑事訴訟法第三百七十七條規定，上訴於第三審法院，非以判
決違背法令為理由，不得為之。是提起第三審上訴，應以原判決
違背法令為理由，係屬法定要件。如果上訴理由狀並未依據卷內
訴訟資料，具體指摘原判決不適用何種法則或如何適用不當，或
所指摘原判決違法情事，顯與法律規定得為第三審上訴理由之違
法情形，不相適合時，均應認其上訴為違背法律上之程式，予以
駁回。本件檢察官上訴意旨稱：(1)「被告醫師未能及時、正確診
斷病因，致未能為適時、適當之治療，而引致本案之遺撼」，此
為原判決所是認（原判決第一五頁），台北市立婦幼綜合醫院（
下稱婦幼醫院）所出具之羅世俊死亡證明書所記載之死因，與實
際死亡原因確有不符，被告四人未能及時診斷出羅世俊之病因，
為不爭之事實。(2)原判決根據第二次鑑定（第一審卷第一六一頁
反面）及第四次鑑定（附於原審更(一)卷內），認為：「本案病童
之主訴為腹痛、食慾減低、倦怠，住院前有發燒、咳嗽、流鼻水
、腹瀉等症狀，身體檢查腸音增快，Ｘ光檢查無腸阻塞，鑑別診
斷以病毒感染為主；至於一般急性胰臟炎所出現之典型症狀，包
括持續性劇烈嘔吐、膽汁性嘔吐物、腸音降低或消失、腸阻塞、
排便次數降低，腹水及黃疸等症狀，在此病童均未發生，鑑別診
斷上確有困難」（原判決第六頁），然病童住院時同時亦有嘔吐
、腹痛、高燒、心跳加速、白血球數量增多等典型胰腺炎症狀，
卻為被告等所忽略。「在腹部或背部的任何嚴重急性疼痛，應懷
疑到急性胰臟炎。當一位病人具有發生胰臟炎的傾向，又有嚴重
持續的腹痛、嘔心、嘔吐、發燒、心跳加速、及腹部檢查之異常
時，則急性胰臟炎的診斷是可以令人接受的。」（見第一審卷第
一二二頁教科書之記載），證人孫家棟亦證稱：一般腹痛在臨床
上應作血球、血液生化（包括ＡＭＹＬＡＳＥ即澱粉酵素）及一
般理學（即觸診及聽診）檢查。本件由病歷資料顯示羅世俊從醫
院進來一直主訴腹痛。急性胰臟炎一般可以救治，非致死疾病等
情（見偵查卷第三五至三八頁），而在法務部法醫研究所函覆文
中亦稱：「若腹痛屬實，必須懷疑胰腺炎之可能性（雖小孩比率
不高）」等情（第一審卷第九八頁）。從病歷及護理紀錄看來，
病童自住院以來一直主訴腹痛（見病歷第七二至七三頁，護理紀
錄第八一至八二頁），病歷第七一頁更載明：「＜c.c＞Abdomin
al pain（即腹痛）for 2wks（2weeks）and tachypnoea （呼吸
急促）for 1+wk」，第七一頁反面第二行亦載有：「because se
vere abd pain was noted and…… 」其後在每次診治時，均有
腹痛之記載。更何況，病童於民國八十六年七月十四日、十七日
曾兩度至婦幼醫院接受被告乙○○診治，其中腹痛均為主訴項目
，則病童在七月二十一日再度因腹痛住院時，既曾主訴腹痛兩週
，則被告更應朝不尋常的疾病方向診斷，乃竟未懷疑有胰臟炎之
可能性，竟仍未做澱粉酵素或脂肪酵素之檢查，原判決竟仍推論
未進行胰臟炎相關檢查並無過失，顯違論理法則。(3)或謂澱粉酵
素之檢查，不是診斷急性胰腺炎的唯一證據，仍有百分之二十五
無法查出（見上訴卷第二三八頁之鑑定報告），但病童尚有進行
其他檢驗，如佐以腹部超音波及Ｘ光檢查，以消去法排出其他病
症之可能性，則必能正確判斷病因，以對症下藥。上更(一)字卷所
附之第四次鑑定明白說明：「澱粉酵素升高之疾病除了急性胰臟
炎外，尚有唾液腺炎、腸道阻塞、腎功能低下等等。……（病童
）Ｘ光檢查無腸阻塞」，本件病童經證人謝從賓為其照超音波，
已排除腎功能方面疾病，腸道阻塞亦經Ｘ光檢驗排除（根據第四
次鑑定報告記載），則原判決仍執百分之二十五之機率，罔顧復
有其他檢驗資訊可供判讀，以及醫師之職責即在於綜合研判臨床
症狀，及各項檢驗資料，以便做出正確之診斷，率認被告未做澱
粉酵素檢查並無過失，實嫌率斷。(4)「超音波檢查胰臟炎有其解
析度之限制，以此病例而言無法診斷胰臟炎。」（上更(一)卷所附
第四次鑑定報告），但被告未能從超音波檢查中得知病童罹患胰
腺炎，並非囿於超音波的技術問題。誠然，被告確實無從自超音
波檢查得知病童罹患胰腺炎，因為當天的超音波檢查根本沒有檢
查到胰臟。蓋，證人謝從賓在為病童進行超音波檢查時，因為小
孩沒有辦法配合，證人只大略做了一下肝膽腎部分，而對於一般
腹部超音波常規檢查必包括之胰臟，則付之闕如。（關於腹部超
音波檢查項目，請參照聲請上訴狀所附病童在八十六年七月十七
日腸胃超音波檢查申請報告單影本，其上明白記載檢查項目包括
肝（LIVER）、脾（SPLEEN）、腎（KIDNEY）、胰（PANCREAS ）
。證人謝從賓更進一步結證稱：「羅姓病童住院的時候……我還
留下來，沒有特殊的發現，我就跟駐院醫師說沒有特殊發現，可
能要請消化系列的專科醫師查看。」「羅姓病童當時腹部有漲氣
，我們有請家長安撫小孩情緒，但是小孩沒有辦法配合。內臟我
看了一下，包括肝、膽、腎，小孩情緒沒有辦法配合，所以也只
是大約看了一下。我們儘快找出蛛絲馬跡，找出治療的方向。」
「（問：你當時除了請陳醫師繼續彙整其他醫師外，有無請他作
其他檢查？）我請他去請其他專科醫師，由其他專科醫師作指示
。」（見原審九十四年六月二十一日審判筆錄），證人謝從賓在
簡略的超音波檢查中，沒有特殊的發現，即轉知住院醫生即被告
丁○○會其他專科醫師，但被告卻置做超音波之腎臟專業醫師之
建議如馬耳東風，自無法及時查知胰臟炎情事，原審於此不利於
被告之證據漏未斟酌，判決顯有違誤。(5)證人謝從賓已建議會診
專科醫師，如婦幼醫院並無脂肪酵素之檢查，或無適合之專科醫
師，被告等自應為病童辦理轉診，其以婦幼醫院無脂肪酵素之檢
驗項目搪塞，及未聽從證人謝從賓之建議會診專科醫師，已違反
醫療法第六十條「醫院、診所遇有危急病人，應先予適當之急救
，並即依其人員及設備能力予以救治或採取必要措施，不得無故
拖延。」之規定。被告等違反是項規定，未將病童轉診，反而兩
度給予安慰性止痛劑ＢＵＳＣＯＰＡＮ，該止痛劑之投給，雖未
必是致死的原因，但卻是延誤治療的幫兇。蓋止痛劑緩和了腹痛
，延誤了對正確病因的判斷，及其後的治療時機。此由病歷第七
二頁所載：病童在下午三點二十分抱怨腹痛，經給予止痛劑後，
病童睡得很安穩（After seeing the patient,patient seems t
o be asleep without any discomfort）（見該頁病歷倒數三行
），殊不知迄未能查明病因以對症下藥，病童正「安穩地」走向
死亡。(6)被告甲○○係住院總醫師，但其在急診救治時，由其全
權處理。至於其他被告接觸病童之時間更早，胰臟炎並非屬致死
疾病（見偵查卷第三六頁，證人孫家棟之證詞），病童在八十六
年七月十四日及十七日即因腹痛兩度前往婦幼醫院，均由被告乙
○○診治（見偵查卷第一三頁反面），嗣因未見效而於同月二十
一日三度前往就診，則被告等極其專業判斷，自當懷疑胰腺炎之
可能性，並採取最適當的診斷、治療方式，被告等竟未盡其專業
責任，未會診其他專業醫師或轉診其他醫院，聽任非致命之疾病
奪走寶貴的生命，被告之疏失顯與死者死亡之結果有因果關係。
原審於不利於被告之證據漏未斟酌，其推論亦有違論理法則云云
。
惟查原判決以公訴意旨略以：被告乙○○、丙○○、丁○○及甲
○○依序為婦幼醫院之小兒科主治醫師、小兒科住院醫師、住院
醫師及住院總醫師，均係從事業務之人。八十六年（起訴書及第
一審判決書均誤載為八十七年）七月二十一日，羅世俊（八十一
年十一月二十四日生）因腹部疼痛，由母親賴美冠攜赴婦幼醫院
掛號乙○○門診，乙○○先請小兒科主任醫師謝從賓（經公訴人
為不起訴處分）會診腎臟超音波，謝從賓認腎臟超音波並無異狀
，乙○○乃囑羅世俊住院觀察。被告等四人原應注意病童既主訴
腹部疼痛，即應作血球、血液生化（包括澱粉酵素即AMYLASE ）
及一般理學檢查（即觸診及聽診），詎竟均疏未注意，丁○○於
羅世俊住院後，開立檢驗血液項目之醫囑單，由甲○○代為書寫
臨床病理科緊急生化檢驗報告單，惟均未作血液生化澱粉酵素檢
驗。乙○○於閱覽上開醫囑單後，亦未為補充之處理。同日下午
四時許，羅世俊因腹痛，丁○○乃開BUSCOPAN（止痛劑）十毫克
針劑之靜脈注射，晚間九時三十分許，羅世俊再稱腹痛，丙○○
仍於醫囑單開BUSCOPAN針劑。護士張焰焞（經公訴人為不起訴處
分）依指示為羅世俊施打BUSCOPAN針一劑後，羅世俊旋驟然倚在
賴美冠肩上，眼睛上吊，四肢僵硬，經張焰焞將羅世俊送往加護
病房急救，甲○○為當時重症加護病房之值班醫師，知悉羅世俊
係因腹痛引起不適，本應注意於開立臨床病理科緊急一般檢驗報
告單時，應作血液生化澱粉酵素之檢驗，猶疏於注意而未檢驗，
致八十六年七月二十一日晚間十時三十分檢驗報告完成時，仍未
發現羅世俊係因急性胰臟炎導致之不適，造成羅世俊於同日晚間
十一時許，宣告不治死亡。因認被告等四人均涉有刑法第二百七
十六條第二項之業務過失致死罪嫌云云。經綜合調查證據之結果
，以被告等四人，則均堅決否認有何業務過失致死之犯行，並稱
本案經行政院衛生署民事審議委員會四度鑑定，均認被告等於醫
療過程中並無疏失。被告乙○○另辯稱：因羅世俊係主訴前晚有
嘔吐二次，腹瀉一次併急性腹痛，當日早上兩腿發軟無法走路等
症狀及下腹痛，經由腹部聽診腸音略多，物理檢查並無腹脹，且
腹部柔軟，與急性胰臟炎係上腹痛、嘔吐、腹脹及腹部硬之症狀
不同，又腹部超音波檢查結果亦未發現異常，並無安排羅世俊作
澱粉酵素（AMYLASE ）檢查之必要等語。被告丙○○辯稱：伊當
日係下班後之住院醫師，晚間九點多，經護士告以住院之羅世俊
不正常，伊前去作聽診、觸診後，發覺羅世俊之腹部柔軟，腸音
較多，即依白天之劑量再為羅世俊注射BUSCOPAN，因羅世俊仍感
不適，旋轉入加護病房急救，伊亦協助急救，已盡相當之注意義
務，並無任何過失等語。被告丁○○辯稱：伊係醫學院畢業第一
年之住院醫師，須在合法醫師指導下執行醫療業務，伊查看羅世
俊之病歷表所載症狀暨診斷為腸胃炎併脫水現象，即按一般程序
詢問病史及理學檢查、抽血、打點滴，並依乙○○指示之檢查項
目開立醫囑單，由甲○○填寫檢驗單作各種檢查（如大便培養、
尿液檢查、血液檢查、血液培養、腹部、胸部Ⅹ光、腹部超音波
等），嗣乙○○查看病患及病歷，未再作檢查項目之補充或指導
伊做澱粉酵素（AMYLASE ）檢查；且伊原應於當日下午四時下班
，適因羅世俊表示腹痛，伊即作聽診及觸診等一般理學檢驗，結
果亦為下腹痛、腹部柔軟、腸蠕動快，經請示甲○○後，為羅世
俊注射BUSCOPAN，俟羅世俊病情穩定，已無痛楚，且腹部超音波
檢查確定正常後，始下班離去等語；被告甲○○辯稱：伊非羅世
俊住院時之主治醫師或住院醫師，並不負責羅世俊住院時之診療
工作；而當日晚間羅世俊送加護病房急救後，伊依急救程序進行
，並無任何過失等語。並以(一)羅世俊係於八十六年七月二十一日
因腹痛及腹瀉、嘔吐、兩腿發軟、無法走路，而由母親即告訴人
賴美冠帶至婦幼醫院就醫，經被告乙○○診斷為急性胃腸炎與呼
吸急促，囑其住院檢查與治療，彼時羅世俊之呼吸為每分鐘三十
六次、心跳每分鐘一百二十次、嘴唇稍乾、肺部無囉音、心臟無
雜音、腹部柔軟無腹脹、腸音略多、四肢無水腫，亦無不正常之
神經反射，胸、腹部Ｘ光均無異常，因尿液檢查有潛血反應，曾
會診小兒腎臟科，所作腹部超音波及腎臟超音波，亦均屬正常，
迄同日下午四時許，被告丁○○因羅世俊腹痛，曾給予靜脈注射
BUSCOPAN十毫克後，羅世俊之腹痛症狀緩解。嗣於晚間九時三十
分許，羅世俊再度稱腹痛，被告丙○○復給予靜脈注射BUSCOPAN
十毫克，數分鐘後，羅世俊突然發生全身抽搐現象，經送加護病
房緊急搶救，於同日晚間十一時許宣告不治死亡等情，有羅世俊
在婦幼醫院之病歷可佐。雖婦幼醫院出具之死亡證明書記載羅世
俊之死亡原因為「疑似腦瘤壓迫腦幹、急性腸胃炎合併脫水引起
抽痙導致心肺衰竭」，此與台灣高等法院檢察署法醫中心法醫解
剖鑑定及行政院衛生署醫事審議委員會鑑定後，認係「急性胰腺
炎致死」，有所不符（以上見死亡證明書、台灣高等法院檢察署
法醫中心鑑定書及行政院衛生署醫事審議委員會第86242 號鑑定
書）。然臨床診斷死因與死亡後經解剖鑑定死因不同，蓋後者可
由整體病理組織檢查找出致死原因，而前者僅係由症狀及檢驗結
果相較後所作之診斷，二者所作結論未必完全一致，一般而言，
解剖鑑定較臨床診斷可得正確死因。臨床診斷死因後所記載之死
亡證明書，雖未記載解剖鑑定之死因，並不表示醫師之診斷有誤
，此乃因解剖後診斷之代表性症狀，不一定於生前呈現，否則，
無需解剖即可逕由臨床診斷死因，此經行政院衛生署醫事審議委
員會第88080 號鑑定書鑑定意見第一項論述綦詳（見第一審卷第
一五九頁以下，以下簡稱第二次鑑定）。行政院衛生署醫事審議
委員會第89209 號鑑定書鑑定意見亦認為：「……二(一)由病人之
症狀及檢查結果包括理學檢查，很難由臨床懷疑病人有胰臟炎，
尤其是四歲的小孩發生此疾病的可能性極低，且臨床觀察病況及
做檢查時間不到一天，在此情況下，未診斷出急性胰臟炎，是可
接受的。於是死亡診斷書未列出急性胰臟炎是理所當然的。臨床
上有些疾病，因限於病徵不尋常或醫療技術的限制而無法在死前
診斷出來，而最後必須由病理解剖才能獲得死因，這在臨床上是
很常發生的狀況。……」等語（見原審上訴卷第二三八頁，以下
簡稱第三次鑑定）。查行政院衛生署醫事審議委員會之上開鑑定
，係本於專業之說明，並無違反經驗法則或論理法則之情形，應
可採信。因之，婦幼醫院所出具之羅世俊死亡證明書所記載之死
因，與實際死亡原因雖有不符，仍不得遽以推定被告等四人即有
醫療過失。(二)關於被告等未做澱粉酵素（AMYLASE ）檢查是否有
疏失部分：查1.被告等四人始終未對本案病童做澱粉酵素（AMYL
ASE ）檢查，雖無疑義。法務部法醫研究所亦稱：若腹痛屬實，
必須懷疑胰腺（臟）炎之可能性（雖小孩比率不高）等情（見第
一審卷第九八頁）。證人即台大醫院病理學科講師兼台灣高等法
院檢察署法醫中心特約法醫師孫家棟證稱：一般腹痛在臨床上應
作血球、血液生化（包括AMYLASE 即澱粉酵素）及一般理學（即
觸診及聽診）檢查；本件由病歷資料顯示，羅世俊從醫院進來一
直主訴腹痛；急性胰臟炎一般可以救治，非屬致死疾病等語（見
偵字第一八二０三號卷第三五至三八頁）。2.然一般急性胰腺炎
之症狀為上腹痛、嘔吐、腹脹及腹部硬，甫開始腹痛之部位應於
上腹部，之後可能引起整個腹部疼痛，尚不能完全由腹痛之部位
憑以診斷是否為胰腺炎。而澱粉酵素（AMYLASE ）之檢查，並非
診斷急性胰腺炎之唯一方法，乃因其他許多疾病發生時，澱粉酵
素亦將升高。亦即澱粉酵素（AMYLASE ）升高之疾病除了急性胰
臟炎外，尚有唾液腺炎、腸道阻塞（ileus ）、膽道疾病、腎功
能低下等等。本案病童之主訴為腹痛、食慾減低、倦怠，住院前
有發燒、咳嗽、流鼻水、腹瀉等症狀，身體檢查腸音增快，Ｘ光
檢查無腸阻塞，鑑別診斷以病毒感染為主；至於一般急性胰臟炎
所出現之典型症狀，包括持續性劇烈嘔吐、膽汁性嘔吐物、腸音
降低或消失、腸阻塞、排便次數降低，腹水及黃疸等症狀，在此
病童均未發生，鑑別診斷上確有困難，此有第二次鑑定（見第一
審卷第一六一頁反面）及行政院衛生署醫事審議委員會第000000
0 號鑑定書可徵（以下簡稱第四次鑑定）。第二次鑑定意見並以
：超音波檢查與澱粉酵素（AMYLASE ）檢查，均無法百分之百診
斷急性胰腺炎，故截至目前為止，並無一項檢查得以正確診斷急
性胰腺炎，必需由病人臨床症狀，再加上各種檢查結果，綜合分
析，始能作診斷。又稱：澱粉酵素並非常規之檢查項目，所有腹
痛病人非需作此項檢查，而澱粉酵素（AMYLASE ）檢查之結果，
一般需時一日，急診約一小時，且檢查後仍有百分之二十五無法
查出急性胰腺炎，另在加護病房急救，一般並不將此項檢查作為
常規檢查項目等情（見第一審卷第一六一、一六二頁）。其後之
第三次鑑定意見仍認為：羅世俊之腹部理學檢查呈現柔軟，亦無
特定上腹部疼痛現象，被告乙○○另為羅世俊所作腹部超音波及
腎臟超音波檢查，結果均屬正常。以彼時所作超音波之檢查，尚
無法判斷係急性胰腺炎，並無理由懷疑係胰臟炎，作澱粉酵素檢
查應非必要之常規檢查；又謂：由病人之症狀及檢查結果包括理
學檢查，很難由臨床懷疑病人有胰臟炎，尤其是四歲的小孩發生
此疾病的可能性極低等語（見原審上訴卷第二三八頁反面）。衛
生署醫事審議委員會第四次鑑定意見除與前二、三次鑑定相同，
認為本案病童之主訴為腹痛、食慾減低、倦怠，住院前有發燒、
咳嗽、流鼻水、腹瀉等症狀；身體檢查腸音增快，Ｘ光檢查無腸
阻塞；而一般急性胰臟炎所出現之典型症狀，包括持續性劇烈嘔
吐、膽汁性嘔吐物、腸音降低或消失、腸阻塞、排便次數降低，
腹水及黃疸等症狀，在此病童均未發生，鑑別診斷上確有困難外
，並稱：法醫解剖發現淋巴結具有吞噬紅血球巨噬細胞（hemoph
agocytosis）之反應，具有腦髓重度水腫，此乃嚴重之病毒感染
引發，死亡率高，併發胰臟炎者在文獻上亦屬罕見；又稱：急性
胰臟炎在急性期大多以病毒感染為主，合併續發性細菌敗血症通
常在疾病之後期。此病患住院到死亡時間不到二十四小時，在嚴
重急性胰臟炎亦屬極端罕見。3.依上所述，可知羅世俊於就診當
日主訴之症狀，雖有腹痛及嘔吐，然因腹部柔軟且無腹脹，與急
性胰腺炎之症狀，多有不符。亦即腹痛之原因多端，急性胰腺炎
之症狀固包括腹痛、嘔吐，然本案病童顯現之症狀如食慾減低、
倦怠，住院前有發燒、咳嗽、流鼻水、腹瀉，乃至醫師理學檢查
所得之腹部柔軟、無特定之上腹疼痛等，均與急性胰腺炎之主要
症狀即上腹痛、嘔吐、腹脹及腹部硬等，多不相符合；病童之身
體檢查呈腸音增快，Ｘ光檢查無腸阻塞，更與一般急性胰臟炎所
出現之典型症狀，包括持續性劇烈嘔吐、膽汁性嘔吐物、腸音降
低或消失、腸阻塞、排便次數降低，腹水及黃疸等症狀不同，鑑
別診斷上確有困難；且本案案例在文獻罕見，病患住院到死亡時
間不到二十四小時，在嚴重急性胰臟炎更屬極端罕見；加以澱粉
酵素並非常規之檢查項目。則被告等未臆斷或診斷為急性胰腺炎
或適時做澱粉酵素檢查，實難逕認為有疏失。衛生署醫事審議委
員會之前後多次鑑定亦為相同之認定。反之，醫師依患者主訴之
症狀、理學檢查、Ｘ光檢查、超音波檢查所得，若尚不能懷疑患
者罹患急性胰腺炎，卻僅以患者有腹痛症狀，而全面、鉅細靡遺
的施做可能引起此症狀之所有檢查項目（包括非一般常規檢查及
急救時必須之檢查），反而係醫療之浪費，是否即符合醫療常規
，亦有疑問。況羅世俊於八十六年七月二十一日上午就醫時並非
以急診就醫，迨同日晚間近十時許送入加護病房急救，十一時許
即宣告死亡，期間未及一日，急救時間約一小時，被告乙○○、
丁○○、丙○○等人或被告甲○○於急救時縱為羅世俊作澱粉酵
素檢查，且認為澱粉酵素檢查可得百分之百確認，亦因檢查結果
需等到翌日（即八十六年七月二十二日）或同日晚間十一時許，
始能得知而緩不濟急。亦即被告等人是否猶能立即發現羅世俊係
急性胰腺炎，再施予必要之治療而及時防止羅世俊之死亡，亦非
無疑。綜上所述，本件被告等依病童主訴之症狀併理學檢查、超
音波檢查所得，未懷疑患者罹患急性胰腺炎，而未做澱粉酵素（
AMYLASE）檢查，難認為有疏失。況澱粉酵素（AMYLASE）檢查並
非檢查急性胰腺炎之唯一方法，該項檢查結果，亦有百分之二十
五之機率不能檢出。實不能以被告等未對病童做該項檢驗，即推
認被告等有過失。(三)關於本件是否得由超音波檢查得知病童罹患
急性胰腺炎部分：查1. 第二次鑑定稱：澱粉酵素醣（AMYLASE）
與超音波檢查一樣也不是百分之百。到目前為止，沒有一項檢查
，可以正確的診斷急性胰臟炎。第四次鑑定更明確指稱：超音波
檢查胰臟炎有其解析度之限制，以此病例而言無法診斷胰臟炎；
通常胰臟炎可由超音波上看出的影像特徵，例如腹水、胰臟腫大
或胰臟囊腫，在此病例並無發生，此點與法醫解剖符合等語。亦
即超音波之檢查有其限制，以本件案例言，甚且因病例無腹水、
胰臟腫大或胰臟囊腫情形，而無法診斷。2.且病童於住院前之八
十六年七月十七日所作腹部超音波及腎臟超音波，均屬正常，有
病歷可按（見病歷第六四頁）。住院當天曾經由謝從賓醫師為病
童施作超音波之事實，除經被告丁○○供述在卷外，並經證人謝
從賓於原審詰問時證述明確，且為告訴人所不否認（見原審九十
四年六月七日筆錄第一一頁、同年六月二十一日筆錄第一０至一
二頁）。證人謝從賓證稱：包括肝、膽、腎都有看，我們有請家
長安撫小孩情緒，但是小孩情緒沒有辦法配合，大約看了一下，
沒有特殊的發現，並轉知住院醫師等語。告訴人即病童母親亦證
稱：謝主任（即謝從賓）照了很久，他說我們太寵小孩，小孩根
本沒病等語（見九十四年六月二十一日筆錄第一一、一二頁）。
對照被告丁○○於病歷記載：「八十六年七月二十一日PM4:2OAb
dominal echo performed by Dr.謝從賓No significant findin
g was noted 」（見病歷第七二頁）。足見病歷內雖未見超音波
之檢查報告，然依謝從賓及告訴人之供述，可知超音波檢查結果
，確未發現病童有異狀，被告丁○○並自謝從賓處獲知上情。則
被告等四人更無從自超音波之檢查得知病童罹患急性胰腺炎。3.
綜上所述，被告丁○○、乙○○於病童住院後有安排作超音波之
檢查，檢查結果且無特殊發現，本件病例因有前述特殊情形，亦
無從依超音波之檢查診斷為胰腺（臟）炎。被告等四人就此部分
，亦難認為有過失。至於告訴人所指依法醫之解剖，可知病童有
「急性脂肪壞死之病灶」，超音波檢查豈不能看出云云。然此次
超音波檢查係由謝從賓操作，謝從賓且已將無特殊發現之檢查結
果告知被告丁○○，以謝從賓係腎臟科主任之地位，未實際操作
檢查之第一年住院醫師丁○○又如何能有所質疑或懷疑？(四)關於
被告等是否有用藥錯誤部分：查告訴人雖指稱羅世俊係因被告等
之用藥錯誤，施打BUSCOPAN而造成死亡云云。惟依行政院衛生署
醫事審議委員會第86242 號鑑定書鑑定意見第一項「給予病童即
羅世俊之二次止痛藥BUSCOPAN，均屬正常劑量之用藥，且不似對
該止痛藥之過敏反應，應與其死亡並無相關。」等語（見偵查卷
第三二頁反面，以下稱第一次鑑定）。法務部法醫研究所亦函復
本院稱：人體之心、肺、肝、腎、腦髓、淋巴結之充血及水腫，
乃最後心臟衰竭之表現，非特異性變化，羅世俊之解剖中，並無
膽道結石及腸麻痺絞結；而麻痺性腸閉塞係臨床表現，無法於解
剖中明顯見到。死亡方式中之病死，屬於自然死亡而非意外，所
稱施打BUSCOPAN後之症狀，可能係巧遇性，於病理上並無法證明
其相關（見原審上訴卷第二三二頁以下，法務部法醫研究所於八
十九年八月二十一日以法醫所八九理字第一四七五號函）。第三
次鑑定亦稱：如病人對此藥物會產生致命性之過敏反應，可能於
第一次注射時即發生反應，而不至於第二次注射始產生反應；又
稱BUSCOPAN之不良反應，由仿單及藥典中查詢，並無相關性（見
原審上訴卷第二三八頁）。依上所述，實難推測羅世俊係因施打
BUSCOPAN造成死亡，告訴人所指錯用藥物乙節，應有誤會。(五)關
於被告等未適時投與抗生素，是否有過失部分：1.按抗生素係使
用於細菌感染。然第一次鑑定意見記載：依據小兒教科書Neloso
n textbook of Pediatrics第十四版，第九九八至一０００頁中
指出小兒急性胰臟炎中，以病毒之感染佔80－90% 以上，其死亡
率可達50% 以上等語（見偵查卷第三二頁反面）。果如此，縱使
被告等正確診斷病童罹患急性胰臟炎，是否應逕投予抗生素，即
有疑問。2.其次，第四次鑑定意見就此更詳細說明稱：急性胰臟
炎在急性期大多以病毒感染為主，合併續發性細菌敗血症通常在
疾病之後期；此病患住院到死亡時間不到二十四小時，在嚴重急
性胰臟炎亦屬極端罕見，病理解剖報告並未有細菌性敗血症之證
據；又稱：急性胰臟炎雖有可能發生合併細菌感染，但例行性或
預防性之給予抗生素並無明確之效果。最新之權威腸胃科文獻亦
證明於急性胰臟炎病人，預防性之投用抗生素無效（Gastroente
rology2004;126:000-0000 ）；根據病歷記載當日住院並未立即
給予抗生素；在病童住院當天，並無細菌感染之徵象及證據（如
白血球分類異常、發炎指數上升及細菌培養報告等），依常規並
無需要使用抗生素等語。3.告訴人雖指：第一次鑑定書指稱「另
外病人住院後的第一套血液培養有長出綠膿桿菌，由此菌引起的
敗血症，也有可能是造成病人死亡的原因。」，並一再質疑病童
有細菌性敗血症存在云云。然第一次鑑定意見僅謂：「四、依據
病童之臨床症狀及血液相關檢查等之結果，同意法醫上解剖結果
，即病童因病毒性感染合併急性胰臟炎致死。」，並無告訴人所
指之鑑定內容。且第四次鑑定意見並稱：「(三)病童住院後依病歷
記載體溫為37.8度，並未記錄有38度以上發燒之情形，白血球檢
驗第一次為9590/uL 屬正常，第二次為1115O/uL，微高，白血球
分類（WBC classification）為正常，並未有發現中性球及未成
熟白血球增加等細菌感染之常見現象，且紅血球沈降速率（ ESR
）為16mm/hr為正常、C-反應蛋白（CRP）＜0.5mg/dl為正常（細
菌感染一般會增加），因此依據血液及生化檢驗檢查判斷，以病
毒感染之可能性較高。呼吸及心跳偏快在兒童有感染、疼痛或哭
鬧等情況下均可能發生，無法單獨作為判斷細菌感染之依據」。
4.綜上所述，本案依據解剖報告並無有細菌性敗血症之證據。依
血液及生化檢驗檢查判斷，亦以病毒感染之可能性較高。告訴人
指稱病童有細菌性敗血症存在，應有誤會。告訴人以病童有發燒
現象且呼吸及心跳偏快，作為細菌感染之證據之一，亦不可採。
告訴人另指被告甲○○為病童開立血液培養單二次，認為被告必
已懷疑病童已有敗血症之情形云云。查七月二十一日（第一次）
之血液培養為綠膿桿菌，直至七月二十八日始有報告；第二次則
為陰性反應，此觀第四次鑑定報告即明。被告等實無從知悉被害
人是否有細菌感染，被告等是否可以任意使用抗生素，實有疑問
。況本件病童實無細菌性敗血症；依最新之權威腸胃科文獻亦證
明於急性胰臟炎病人，預防性之投用抗告素無效。果如此，即無
投予抗生素之必要。(六)關於被告等是否給予禁止經口給予物質（
NPO ）之處置部分：1.告訴人指稱：對胰臟炎之治療應「包括對
低容積性休克的體液補充，腸道休息，鼻胃管減壓，疼痛控制」
，其中最重要的在於藉由鼻胃管減壓和禁止經口給予物質（ NPO
），以達減少腸道刺激，進而減少胰臟活動和分泌，以達使胰臟
休息之目的；病童住院後，因被告醫師未給予以鼻胃管減壓和禁
止經口給予物質（NPO ）之處置，而使病童急性發炎狀態之胰臟
未能免於進一步刺激，未能有效休養，造成發炎持續惡化終致死
亡結果，自有關連；且被告所給予之治療並無「腸道休息，鼻胃
管減壓，疼痛控制」，而有關「低容積性休克的體液補充」部分
之醫囑，又見被告連續二次塗改，更有所疑云云。2.惟查，第四
次鑑定意見認為：急性胰臟炎以鼻胃管減壓之目的，在於減輕因
胰臟炎引起之腸道阻塞（Ileus ）所引發之持續性大量嘔吐之不
適症狀，此病童臨床上之症狀、理學檢查及Ｘ光檢查並未出現腸
阻塞之現象。病童住院後並未開立禁止經口給予物質（NPO ）之
醫囑，但有開立支持性營養之輸液；病童主訴腹痛、腸音增快（
hyperactive），並非一般禁止經口給予物質（NPO）之適應症狀
。又稱：禁止經口進食（NPO ）及鼻胃管減壓主要在減輕胰臟炎
引起之嘔吐不適症狀，住院當天之血液生化檢驗報告亦無細菌性
感染之證據，縱然使用靜脈抗生素，亦難避免病童之死亡。亦即
病童臨床上顯現之症狀，並非一般禁止經口給予物質（NPO ）之
適應症狀。被告醫師未有該等處置，應不違醫療常規，難認為有
疏失。依上所述，病童臨床上顯現之症狀，並非一般禁止經口給
予物質（NPO ）之適應症狀。被告醫師未有該等處置，既不違醫
療常規，則告訴人所指部分之醫囑連續二次塗改云云，即無再論
列之必要。(七)被告甲○○係住院總醫師，負有指導及負責審查病
歷之責，其對診斷結果應否負責，須視個案具體情形而定，本案
總醫師僅開立檢驗單，應不負責，有二次鑑定報告可按。被告甲
○○確實非本案之第一線住院醫師，亦非負完全責任之主治醫師
，不負責診察或治療之工作，而僅代為之開立檢驗單。至於病童
被送入加護病房後，被告甲○○雖施行急救，然急救之目的在維
持或穩定病患之生命徵象，對於不屬常規檢查之澱粉酵素（AMYL
ASE ）檢驗，應非必要，亦不必於緊急時負責診斷病童是否罹患
急性胰臟炎。亦即，被告甲○○係僅代為開立檢驗單於先，並未
實際參與診察或治療之工作，其後為病童急救時，亦無疏失之情
形，實難令負醫療責任。告訴人雖指被告甲○○於晚上九時四十
五分即接獲通知到場，卻遲至十時二十五分才給予放置氣管內插
管之急救措施，且氣管內插管應放置於氣管之內，但甲○○卻誤
放於食道內，此由護理紀錄上所載「由endo（氣管內插管）suct
ion（抽出）大量血液（blood）」和當時動脈血氧已低至10mmHg
即知（正常應為100以上，即便是靜脈亦應在40 以上），進而認
為甲○○急救不當造成病童之死。經查，依本件之護理紀錄（原
審卷內，告證五），可知護理人員記載甲○○趕赴現場後之急救
情形為：「 ……甲○○趕至bedside急on Ambu，囑轉往ICU，在
九時四十五分，一面壓Ambu，一面急送ICU…… 」，其後，於十
時，病患由醫師及護士「O 2 Ambu bag-ging，由8A 轉入」，病
患意識喪失，HR每分鐘小於15次，血壓為19及33mmhg，甲○○予
on endo 5# fixed 15cm ，再後即量不到血壓，四肢冰冷等情。
足見被告甲○○到達後，即施予穩定生命徵象之急救，急救過程
緊接，並無稍延。告訴人所指晚上十時二十五分始予插管云云，
與事實稍有出入。依護理紀錄且無告訴人所指之誤放於食道內之
情形。況觀諸被告甲○○之急救過程及本件病童之致死原因，甲
○○縱使於九時四十五分趕至床邊時立即做插管，是否能防止死
亡之發生，實有疑問。告訴人指被告甲○○急救不當，亦不可採
。(八)關於LIPASE（脂肪酵素）之檢查部分：查第二次鑑定意見雖
謂：「(五)澱粉酵素醣（AMYLASE ）之檢查，並無法做為診斷急性
胰臟炎的雖一證據，有許多疾病AMYLASE也會升高。因此，LIPAS
E 對診斷也有幫助……」等語（見第一審卷第一六一頁反面），
法務部法醫研究所亦稱：「死者（指羅世俊）病歷未再附上……
據記憶內死者並沒有測澱粉酵素（AMYLASE）或脂肪酵素（LIPAS
E ）」等情（見第一審卷第九八頁）。然婦幼醫院並無上開脂肪
酵素（LIPASE）檢查項目，此經被告乙○○及丙○○陳述在卷（
見原審卷內辯護意旨狀第八頁），被告等已無從為該項檢查。且
本件病童指訴之症狀、理學檢查、Ｘ光檢查、超音波檢查乃至檢
驗結果等，均難使被告等於診察時可臆斷或診斷為急性胰臟炎，
被告等未能及時做出正確之診斷，並無疏失，均如上述，因之，
脂肪酵素（LIPASE）檢查，對於急性胰臟炎之診斷縱有幫助，惟
因婦幼醫院並無上開脂肪酵素（LIPASE）檢查項目，被告等人無
從檢驗；且因本件案例特殊致被告等人不能及時臆斷或懷疑係急
性胰臟炎，而朝該方面檢驗，被告等之不作為並無過失，故被告
等未對病童做脂肪酵素（LIPASE）」檢查，亦難謂有疏失。綜上
所述，被告等四人於醫療羅世俊之過程中，尚難認有何過失，行
政院衛生署醫事審議委員會前後四次鑑定亦認被告等四人並無疏
失之處，被告等四人所辯並無過失等語，可以採信。第一審判決
以羅世俊住院後短短未及一日之時間即宣告不治死亡，其結果固
難令其父母即告訴人所接受，悲傷莫名，迄今每次出庭猶難掩心
中喪子之傷痛，然既查無其他積極證據證明被告等四人之診斷或
未作澱粉酵素（AMYLASE ）檢查，與羅世俊之死亡間有相當因果
關係，亦無其他積極證據足資證明被告等四人有何過失之處，導
致羅世俊死亡，爰為被告等四人無罪之諭知。於法並無違誤，應
予維持，駁回檢察官在第二審之上訴，已在判決內詳述其證據取
捨及判斷之理由。又被告甲○○於原審前審另辯稱：台灣台北地
方法院檢察署八十六年度偵字第一七一八三號已對其為不起訴處
分，未有新事實或新證據前，公訴人不得再行起訴等語。惟查，
台灣台北地方法院檢察署八十六年度偵字第一七一八三號案件，
公訴人係以該案告訴人即羅世俊之父羅裕雄表示告錯人為由，而
於八十六年八月十五日偵查終結，將被告甲○○為不起訴處分，
嗣並經確定等情，有該不起訴處分書在卷可稽，然上開台灣高等
法院檢察署法醫中心鑑定書係八十六年九月十三日作成，經公訴
人於八十六年十一月二十六日將本件送請行政院衛生署醫事審議
委員會鑑定，該會於八十七年五月二十一日作成鑑定書，此有上
開台灣高等法院檢察署法醫中心及行政院衛生署醫事審議委員會
鑑定書附卷足憑。公訴人再於八十七年七月一日簽分甲○○為被
告，並於同年月九日終結偵查提起公訴，查上開台灣高等法院檢
察署法醫中心及行政院衛生署醫事審議委員會之鑑定書均於前案
偵查終結（即八十六年八月十五日）以後始作成，且均係第一次
作鑑定，而非覆驗或再鑑定之性質，前均未經公訴人調查審酌，
自屬刑事訴訟法第二百六十條第一款所稱之新事實或新證據，與
被告甲○○援引本院六十九年台上字第一一三九號判例所稱檢察
官業已調查審酌該車輛肇事鑑定報告，為不起訴處分確定後，嗣
後之再覆議結果即非屬該條規定所稱之新事實或新證據，二者並
不相同，被告甲○○上開所辯，尚無可採。本件公訴人既係發現
新事實或新證據而對被告甲○○提起公訴，法院自得由實體上加
以審判，亦在判決內加以敘明。原判決所為論述，核與卷證資料
相符，從形式上觀察，並無違背法令之情形。按證據之取捨及判
斷，俱屬事實審法院之職權，苟無違背證據法則，自不能指為違
法。本件原判決認並無積極證據，足以證明被告等四人有公訴意
旨所指業務過失致人於死之犯罪，因而維持第一審諭知被告等四
人均無罪之判決，駁回檢察官在第二審之上訴，如上已詳述其證
據取捨及判斷之理由，並無上訴意旨所指違背法令之情形。查婦
幼醫院出具之死亡證明書與實際死亡原因雖有不符，又被告等雖
未能及時正確診斷病因，致未能適時、適當之治療，但均不能即
憑之推認被告等即有醫療過失，原判決已加審酌並說明其證據之
取捨及判斷之理由（見原判決理由四(一)五），核與證據法則並無
違背，上訴意旨(1)之指摘尚有誤會。又被害人羅世俊於就診時，
雖曾主訴腹痛、嘔吐，但並無急性胰腺炎之主要症狀，原判決綜
合調查證據之結果，認被告等並無過失，亦已在判決內說明其證
據取捨及判斷之理由（見原判決第七、八頁），核與證據法則亦
無違背，上訴意旨(2)之指摘亦屬誤會。另被告等未對被害人做澱
粉酵素（AMYLASE ）之檢查，並無過失，原判決復已在判決內審
酌（見原判決第六至九頁），並無上訴意旨(3)所指違背法令之情
形。再，以本件病例而言，無法以超音波診斷出胰臟炎，原判決
亦已說明其證據取捨及判斷之理由（見原判決第九頁），上訴意
旨(4)之指摘，並不影響事實之判斷，而於原判決之主旨有影響。
又本件病例情節特殊，診斷上確屬不易，被告等於醫療過程中既
已為必要之診察、檢驗或救治，雖未能及時做出正確之診斷，尚
難認被告等有醫療行為之疏失，原判決如上已說明其證據取捨及
判斷之理由，其餘上訴意旨所指摘各節，或於原判決主旨不生影
響，或事證已臻明確，並無再為調查、鑑定必要之事項，或原審
已審酌，屬事實審法院證據取捨及判斷之範疇，為其職權之適法
行使，並無違背證據法則。核均非適法之第三審上訴理由，應認
本件之上訴為違背法律上之程式，予以駁回。
據上論結，應依刑事訴訟法第三百九十五條前段，判決如主文。
中　　華　　民　　國　九十四　年　　九　　月　二十二　日
                      最高法院刑事第六庭
                          審判長法官  莊　登　照
                                法官  洪　明　輝
                                法官  黃　一　鑫
                                法官  魏　新　和
                                法官  林　秀　夫
      本件正本證明與原本無異
                                      書  記  官
中　　華　　民　　國　九十四　年　　九　　月　二十九　日
                                                    Ｒ
